【裁判字號】    97,台上,6073
【裁判日期】    971127
【裁判案由】    違反公職人員選舉罷免法
【裁判全文】
最高法院刑事判決            九十七年度台上字第六０七三號
上  訴  人  甲○○
選任辯護人  吳旭洲律師
上列上訴人因違反公職人員選舉罷免法案件，不服台灣高等法院
花蓮分院中華民國九十七年九月十二日第二審判決（九十七年度
選上訴字第二號，起訴案號：台灣花蓮地方法院檢察署九十六年
度選偵字第一０號），提起上訴，本院判決如下：
    主  文
原判決關於甲○○部分撤銷，發回台灣高等法院花蓮分院。
    理  由
本件原判決認定上訴人有如原判決事實欄所載，於民國九十六年
第七屆立法委員山地原住民立法委員選舉競選期間，先後對有投
票權人曾曉珍、陳健華、劉金美，各交付新台幣（下同）三千元
，約使投票予候選人高金素梅，就投票權為一定之行使，因而維
持第一審論處對有投票權人交付賄賂罪刑（並褫奪公權二年）之
判決，固非無見。
惟查：(一)、公職人員選舉罷免法第九十九條第一項對於具有投票
權之人，交付賄賂，而使其為投票權一定之行使罪，其中交付賄
賂對象須為有投票權之人，乃犯罪構成要件之事實，須於判決確
切認定並於理由記載所依憑之證據，始告適法。原判決認定並論
處上訴人犯該法條之賄選罪，然關於認定交付賄賂之對象曾曉珍
、陳健華、劉金美等人為有投票權之人之構成犯罪要件事實，應
包括由有關政府機關依公職人員選舉罷免法第十四條「中華民國
國民，年滿二十歲，除受禁治產宣告尚未撤銷者外，有選舉權」
、第十五條「選舉權人在各該選舉區繼續居住四個月以上者，為
公職人員選舉各該選舉區之選舉人。前項之居住期間，在其行政
區域劃分選舉區者，仍以行政區域為範圍計算之。但於選舉公告
發布後，遷入各該選舉區者，無選舉投票權」及第十六條「原住
民公職人員選舉，以具有原住民身分並有前條資格之有選舉權人
為選舉人」等規定之事實，簡言之，須以是否具備「原住民身分
」、「年齡」、「是否受禁治產宣告」及「在選舉區繼續居住時
間」等規定認定之，並非單憑一般國民自身體驗得以認知。原判
決僅憑曾曉珍、陳健華、劉金美等人在原審供認不諱，即予認定
，尚屬率斷，判決自有理由不備之違誤。(二)、刑事訴訟法第一百
五十九條之一規定，檢察官於偵查程序取得被告以外之人所為陳
述，除顯有不可信之情況者外，均有證據能力，得為證據。例外
得容許傳聞證據，乃因法律既賦予檢察官調查證據之權限，則被
告以外之人在檢察官偵查中所為之陳述，固不能逕以傳聞法則排
除之，惟若有「顯有不可信」之情況者，仍無該條例外容許之適
用，詳言之，如從卷證本身，綜合訊問時之外部情況為形式上觀
察或調查，即可發現證言有不可憑信之情形者，仍應以傳聞法則
排除之。卷查本件陳健華於檢察官偵查時，初係以被告名義遭拘
提，此有卷附拘票可稽，且於訊問前，踐行刑事訴訟法第九十五
條所定「米蘭達」警告，而進行訊答，末訊以：「有沒有其他陳
述？」陳健華答稱：「希望緩起訴。」則陳健華所為不利於上訴
人之陳述，從形式上觀察，實難謂係以「被告以外之人」身分應
訊，甚為顯然。倘陳健華因希冀自己獲取緩起訴之目的，而為不
利於上訴人之陳述，尤難謂無疑竇。至於該筆錄對於陳健華訊問
時，固有類似訊問證人之記載：「問：你與被告甲○○有無親戚
或僱佣關係？答：沒有。」「問：以上所言屬實？答：是。」並
諭知具結之義務及偽證之處罰，暨命證人朗讀結文後具結等情。
形式上似將陳健華轉換為證人，以證人身分訊問。然觀此命證人
概括且籠統是認之前陳述是否屬實之訊答方式，既非「命為始末
連續陳述」，亦非「逐項事實訊答」，能否究明事實真相，亦屬
可疑。原判決對於此等訊問時之外部情況，可否認已具備顯有特
別不可憑信之條件，未予審究，遽認此審判外陳述有證據能力，
核與前開法條規定意旨，自有未合。(三)、綜上，原判決既有以上
違背法令之處，上訴意旨指摘原判決關於上訴人部分違法，尚非
全無理由，應認有發回更審之原因。
據上論結，應依刑事訴訟法第三百九十七條、第四百零一條，判
決如主文。
中    華    民    國  九十七  年   十一   月  二十七  日
                      最高法院刑事第五庭
                          審判長法官  陳  正  庸
                                法官  賴  忠  星
                                法官  林  秀  夫
                                法官  宋      祺
                                法官  陳  祐  治
      本件正本證明與原本無異
                                      書  記  官
中    華    民    國  九十七  年   十二   月    二    日
                                                Ａ


司法院資訊處製作；財團法人民間司法改革基金會備份。
